---
title: "Análisis comparativo de las variantes del SARS-CoV-2 que más afectaron a México y China"
author: "Jaime Pérez Y Sofia Peña"
date: "2025-06-14"
output:
  html_document:
     toc: true
    toc_depth: 3
    toc_float: true
    collapsed: true
    smooth_scroll: true
    theme: journal
    highlight: kate
    df_print: paged
    code_folding: show
---


# Introducción

El SARS-CoV-2 ha demostrado una notable capacidad de evolución, generando variantes con características distintivas en diferentes regiones del mundo. Este estudio se centra en comparar las variantes que predominaron en México y China entre 2021 e inicios del 2023, con énfasis en la proteína Spike, clave para la infectividad viral y la respuesta inmune. A través del análisis de secuencias genómicas, buscamos identificar mutaciones específicas que puedan explicar diferencias en la transmisibilidad, severidad y escape inmunológico entre las variantes circulantes en estos dos países.

# Contexto

Nuestra plan original era extendernos desde 2020 hasta el 2023. No obstante, decidimos reducir este tramo, principalmente para obtener resultados más significativos y poder enfocarnos en variantes más relevantes. En México, las variantes Omicron BA.1 y BQ.1 fueron dominantes durante las olas epidémicas de finales de 2021 y 2022, respectivamente. Estas variantes se caracterizaron por su alta transmisibilidad y capacidad para evadir la inmunidad previa. Por otro lado, en China, tras la relajación de la política "cero-COVID", las subvariantes BA.2, BA.5.2 y BF.7 impulsaron un aumento significativo de casos. Las diferencias en las estrategias de salud pública, los niveles de inmunización y las dinámicas de transmisión en cada país sugieren que las variantes pudieron evolucionar bajo presiones selectivas distintas. 

#Hipótesis

Las variantes de SARS-CoV-2 que circularon en México presentan un mayor número de mutaciones en la proteína Spike asociadas a escape inmunológico en comparación con las variantes predominantes en China. Esta diferencia reflejaría las presiones selectivas ejercidas por los altos niveles de inmunidad poblacional en México, derivados de la vacunación y la exposición previa al virus, frente a un escenario de restricciones más estrictas y menor inmunidad natural en China durante el mismo periodo. El análisis de las secuencias permitirá corroborar o refutar esta hipótesis, aportando insights sobre la evolución del virus en contextos epidemiológicos contrastantes.

#Procesamiento de datos
Debido a que todas las secuencias tenían deleciones y/o incersiones, tuvimos que limitar tuestras muestras a 25, ya  ue tomaba demasiado tiempo procesarlas

##Comparación de variante BA.1 (México) con la de wuhan


```{r ba1, echo=FALSE}
```

## Comparación de variante BA.2 (China) con la de Wuhan

```{r ba2, echo=FALSE}
library(seqinr)
library(dplyr)
library(ggplot2)

# Función de alineación tipo Needleman-Wunsch simplificada
alinea = function(gen, gen2){
  m = matrix(data=0, nrow=length(gen2)+1, ncol=length(gen)+1)
  m[1, ] = seq(0,-(length(gen))*2,-2)
  m[ ,1] = seq(0,-(length(gen2))*2,-2)
  
  for (fila in seq(2,nrow(m))){
    for (col in seq(2,ncol(m))){
      if (gen[col-1]==gen2[fila-1])
        diag = m[fila-1,col-1] + 1
      else
        diag = m[fila-1,col-1] - 1
      up = m[fila-1,col] - 2
      left = m[fila,col-1] - 2
      m[fila,col] = max(diag,up,left)
    }  
  }

  fila = length(gen2)+1
  col = length(gen)+1
  solA = solB = c()
  while(fila>1 || col>1){
    if (col>1 && fila>1 && gen[col-1]==gen2[fila-1]){
      solA = c(gen[col-1], solA)
      solB = c(gen2[fila-1], solB)
      col = col - 1
      fila = fila -1
    }else{
      if (col>1 && fila>1 && m[fila-1, col-1]>m[fila, col-1] && m[fila-1, col-1]>m[fila-1, col]){
        solA = c(gen[col-1], solA)
        solB = c(gen2[fila-1], solB)
        col = col - 1
        fila = fila -1
      }else if (fila==1 || (col>1 && m[fila, col-1] > m[fila-1, col])){
        solA = c(gen[col-1], solA)
        solB = c("_", solB)
        col = col - 1
      }else if (col==1 || (fila>1 && m[fila, col-1] <= m[fila-1, col])){
        solA = c("_", solA)
        solB = c(gen2[fila-1], solB)
        fila = fila - 1 
      }
    }
  }
  sol = matrix(data=c(solA,solB),nrow = 2, ncol = length(solA), byrow = TRUE)
  return (sol)
}

# Diccionario de codones
trad = c(UUU="F", UUC="F", UUA="L", UUG="L",
         UCU="S", UCC="S", UCA="S", UCG="S",
         UAU="Y", UAC="Y", UAA="STOP", UAG="STOP",
         UGU="C", UGC="C", UGA="STOP", UGG="W",
         CUU="L", CUC="L", CUA="L", CUG="L",
         CCU="P", CCC="P", CCA="P", CCG="P",
         CAU="H", CAC="H", CAA="Q", CAG="Q",
         CGU="R", CGC="R", CGA="R", CGG="R",
         AUU="I", AUC="I", AUA="I", AUG="M",
         ACU="T", ACC="T", ACA="T", ACG="T",
         AAU="N", AAC="N", AAA="K", AAG="K",
         AGU="S", AGC="S", AGA="R", AGG="R",
         GUU="V", GUC="V", GUA="V", GUG="V",
         GCU="A", GCC="A", GCA="A", GCG="A",
         GAU="D", GAC="D", GAA="E", GAG="E",
         GGU="G", GGC="G", GGA="G", GGG="G")

# DataFrame donde se guardan las mutaciones
datos = data.frame(
  mutacion = character(),
  cambioCodon = character(),
  cambioAmino = character(),
  pos = integer(),
  gen = character()
)

file = read.fasta("sequence.txt", forceDNAtolower = FALSE)
file2 = read.fasta("1ba2.fasta", forceDNAtolower = FALSE)
cat (length(file)%/%12, "vs", length(file2)/12, "secuencias \n")
vs = length(file2)/12

nMut=1
total_secuencias = 0
secuencias_con_indels = 0
for (i in seq_along(file)){
  if (i!=3) next
  gen = file[[i]]
  info = attr(gen,"Annot")
  info = unlist(strsplit(info,"\\[|\\]|:|=|\\."));
  gene = info[which(info=="gene")+1]
  cat ("Gen",i,gene,"\n")
  gen[gen=="T"] = "U"
  cat("Total de nucleótidos (Wuhan):", length(gen), "\n")
  
  for (j in seq(i, length(file2), 12)){
    gen2 = file2[[j]]
    gen2[gen2=="T"] = "U"
    
    total_secuencias = total_secuencias + 1
    
    if (length(gen) == length(gen2)){
      diff = which(gen!=gen2)
      if (length(diff)>0){ 
        prevMut=""
        for (pos in diff){
          ini = pos - (pos-1)%%3
          mutacion = paste(gen[pos], "to", gen2[pos], sep="")
          codOri = paste(gen[ini],gen[ini+1],gen[ini+2],sep="")
          codMut = paste(gen2[ini],gen2[ini+1],gen2[ini+2],sep="")
          codonChange = paste(codOri,"to",codMut,sep="")
          nCod = ((pos-1)%/%3) + 1
          aminoChange = paste(trad[codOri],nCod,trad[codMut],sep="")
          if (!is.na(trad[codMut]) && trad[codOri]!=trad[codMut] && prevMut!=aminoChange){
            datos[nMut, ] = list(mutacion,codonChange,aminoChange, nCod, gene)
            nMut = nMut + 1
          }
          prevMut = aminoChange
        }
      }
    }else{
      if (secuencias_con_indels>10) next
      secuencias_con_indels = secuencias_con_indels + 1
      cat("Mutación de inserción o deleción \n")
      cat("Wuhan:", length(gen), "vs:", length(gen2),"\n")
      res = alinea(gen, gen2)
      diff = which(res[1,]!=res[2,])
      if (length(diff)>0) cat("Mutaciones en las posiciones:", diff, "\n")
      
      prevCod = ""
      align_gen = res[1, ]
      align_gen2 = res[2, ]
      for (k in seq(1, length(align_gen) - 2, by = 3)) {
        cod1 = paste(align_gen[k:(k + 2)], collapse = "")
        cod2 = paste(align_gen2[k:(k + 2)], collapse = "")
        if (grepl("_", cod1) || grepl("_", cod2)) next
        if (!is.na(trad[cod1]) && !is.na(trad[cod2]) && trad[cod1] != trad[cod2]) {
          cambio = paste(trad[cod1], k %/% 3 + 1, trad[cod2])
          if (cambio != prevCod) {
            cat(cod1, "to", cod2, cambio, k %/% 3 + 1, gene, "\n")
            datos[nMut, ] = list(paste(cod1, "to", cod2),
                                 paste(cod1, "to", cod2),
                                 cambio, k %/% 3 + 1, gene)
            nMut = nMut + 1
            prevCod = cambio
          }
        }
      }
    }
  }
}

cat("Resumen\n")
cat("Total de secuencias procesadas:", total_secuencias, "\n")
cat("Secuencias con inserciones/deleciones:", secuencias_con_indels, "\n")
cat("Porcentaje con INDELs:", round(secuencias_con_indels / total_secuencias * 100, 2), "%\n")

str(datos)

# Frecuencias de cambio de aminoácido
dfgraph = filter(
  summarise(
    select(
      group_by(datos, cambioAmino),
      mutacion:gen
    ),
    mutacion = first(mutacion),
    cambioCodon = first(cambioCodon),
    pos = first(pos),
    gen = first(gen),
    cuenta = n()
  ),
  cuenta > as.integer(vs * 0.1)
)

cat ("Solo frecuencias superiores al 10%:",as.integer(vs * 0.1),"\n")
print(dfgraph)

# Gráfica de mutaciones (nucleótidos)
p = ggplot(datos)
p = p + aes(x=mutacion, fill=mutacion, label=after_stat(count))
p = p + ggtitle(paste("Cambios de nucleótidos Wuhan vs",vs,"secuencias"))
p = p + labs(x="Mutación", y="Frecuencia", fill="Mutación")
p = p + geom_bar(stat="count")
p = p + geom_text(stat="count", vjust=0)
print(p)

# Gráfica de cambios de aminoácidos con validación
if (nrow(dfgraph) > 0) {
  p3 = ggplot(dfgraph)
  p3 = p3 + aes(x=cambioAmino, y=cuenta, fill=cambioAmino, label=cuenta)
  p3 = p3 + ggtitle(paste("Cambio de aminoácidos Wuhan vs",vs,"secuencias"))
  p3 = p3 + labs(x="Amino", y="Frecuencia", fill="Frecuencia")
  p3 = p3 + geom_bar(stat = "identity")
  p3 = p3 + geom_text(stat = "identity", vjust=1.5)
  p3 = p3 + facet_grid(~gen, scales="free", space="free_x")
  print(p3)
} else {
  cat("No hay cambios de aminoácidos con frecuencia mayor al 10% para graficar.\n")
}

```


## Comparación de variante BF.7 (China) con la de Wuhan

```{r ccines}
library(jpeg)
library(grid)

img2 <- readJPEG("b.jpeg")
grid.raster(img2)
```



```{r ccewfes}

```