---
title: "Análisis comparativo de las variantes del SARS-CoV-2 que más afectaron a México y China"
author: "Jaime Pérez Y Sofia Peña"
date: "2025-06-14"
output:
  html_document:
    toc: true
    toc_depth: 3
    toc_float: true
    collapsed: true
    smooth_scroll: true
    theme: journal
    highlight: kate
    df_print: paged
    code_folding: show
---


# Introducción

El SARS-CoV-2 ha demostrado una notable capacidad de evolución, generando variantes con características distintivas en diferentes regiones del mundo. Este estudio se centra en comparar las variantes que predominaron en México y China entre 2021 e inicios del 2023, con énfasis en la proteína Spike, clave para la infectividad viral y la respuesta inmune. A través del análisis de secuencias genómicas, buscamos identificar mutaciones específicas que puedan explicar diferencias en la transmisibilidad, severidad y escape inmunológico entre las variantes circulantes en estos dos países.

# Contexto

Nuestra plan original era extendernos desde 2020 hasta el 2023. No obstante, decidimos reducir este tramo, principalmente para obtener resultados más significativos y poder enfocarnos en variantes más relevantes. En México, las variantes Omicron BA.1 y BQ.1 fueron dominantes durante las olas epidémicas de finales de 2021 y 2022, respectivamente. Estas variantes se caracterizaron por su alta transmisibilidad y capacidad para evadir la inmunidad previa. Por otro lado, en China, tras la relajación de la política "cero-COVID", las subvariantes BA.2, BA.5.2 y BF.7 impulsaron un aumento significativo de casos. Las diferencias en las estrategias de salud pública, los niveles de inmunización y las dinámicas de transmisión en cada país sugieren que las variantes pudieron evolucionar bajo presiones selectivas distintas. 

#Hipótesis

Las variantes de SARS-CoV-2 que circularon en México presentan un mayor número de mutaciones en la proteína Spike asociadas a escape inmunológico en comparación con las variantes predominantes en China. Esta diferencia reflejaría las presiones selectivas ejercidas por los altos niveles de inmunidad poblacional en México, derivados de la vacunación y la exposición previa al virus, frente a un escenario de restricciones más estrictas y menor inmunidad natural en China durante el mismo periodo. El análisis de las secuencias permitirá corroborar o refutar esta hipótesis, aportando insights sobre la evolución del virus en contextos epidemiológicos contrastantes.

#Procesamiento de datos
Debido a que todas las secuencias tenían deleciones y/o incersiones, tuvimos que limitar tuestras muestras a 25, ya  ue tomaba demasiado tiempo procesarlas

##Comparación de variante BA.1 (México) con la de wuhan


```{r ba1, echo=FALSE}
```

## Comparación de variante BA.2 (China) con la de Wuhan

```{r ba2, echo=FALSE}
```


## Comparación de variante BF.7 (China) con la de Wuhan

```{r ccines}
library(jpeg)
library(grid)

img2 <- readJPEG("b.jpeg")
grid.raster(img2)
```



```{r ccewfes}

```